臺灣新北地方法院民事裁定
111年度消債職聲免字第159號
聲  請  人
即 債務 人  陳又溱（原名：陳姿伶）


代  理  人  詹素芬律師（法扶律師）
相  對  人
即 債權 人  華南商業銀行股份有限公司

法定代理人  張雲鵬  
代  理  人  吳佩真  
相  對  人
即 債權 人  臺北富邦商業銀行股份有限公司

法定代理人  程耀輝  


相  對  人
即 債權 人  衛生福利部中央健康保險署

法定代理人  李伯璋  
上列債務人因消費者債務清理事件聲請免責，本院裁定如下： 
    主  文
債務人陳又溱應予免責。
    理  由
一、按法院為終止或終結清算程序之裁定確定後，除別有規定外
    ，應以裁定免除債務人之債務；又法院裁定開始清算程序後
    ，債務人有薪資、執行業務所得或其他固定收入，扣除自己
    及依法應受其扶養者所必要生活費用之數額後仍有餘額，而
    普通債權人之分配總額低於債務人聲請清算前2年間，可處
    分所得扣除自己及依法應受其扶養者所必要生活費用之數額
    者，法院應為不免責之裁定，但債務人證明經普通債權人全
    體同意者，不在此限；而債務人有下列各款情形之一者，法
    院應為不免責之裁定，但債務人證明經普通債權人全體同意
    者，不在此限：㈠於7年內曾依破產法或本條例規定受免責；
    ㈡隱匿、毀損應屬清算財團之財產，或為其他不利於債權人
    之處分；㈢捏造債務或承認不真實之債務；㈣聲請清算前2年
    內，因消費奢侈商品或服務、賭博或其他投機行為，所支出
    之總額逾該期間可處分所得扣除自己及依法應受其扶養者所
    必要生活費用之半數，或所負債務之總額逾聲請清算時無擔
    保及無優先權債務之半數，而生開始清算之原因；㈤於清算
    聲請前1年內，已有清算之原因，而隱瞞其事實，使他人與
    之為交易致生損害；㈥明知已有清算原因之事實，非基於本
    人之義務，而以特別利於債權人中之一人或數人為目的，提
    供擔保或消滅債務；㈦隱匿、毀棄、偽造或變造帳簿或其他
    會計文件之全部或一部，致其財產之狀況不真確；㈧故意於
    財產及收入狀況說明書為不實之記載，或有其他故意違反本
    條例所定義務之行為，消費者債務清理條例（下稱消債條例
    ）第132條、第133條及第134條分別定有明文。
二、聲請人前因有不能清償債務之情事，於民國110年1月18日具
    狀聲請前置調解，嗣因最大債權人華南商業銀行股份有限公
    司認聲請人稱收入不穩無法負擔任何還款條件，無法達成和
    解而調解不成立，聲請人遂向本院聲請清算，經本院以110
    年度消債清字第62號裁定自110年7月30日下午4時開始清算
    程序，嗣經本院司法事務官以110年度司執消債清字第153號
    進行清算程序，並經司法事務官於111年6月28日依職權裁定
    終結清算程序並確定在案等情，業經本院依職權調取110年
    度消債清字第62號卷宗（下稱消債清卷）、110年度司執消
    債清字第153號卷宗（下稱司執消債清卷）核閱屬實。本院
    所為終結清算程序之裁定既已確定，依首揭消債條例規定，
    法院應審酌聲請人是否有消債條例第133條、第134條所定應
    為不免責裁定之情形。
三、本院於111年9月13日以新北院賢民允111年度消債職聲免字
    第159號函知全體債權人就本院應否裁定債務人免責陳述意
    見，並定111年10月12日為訊問期日使債務人、債權人到庭
    陳述意見，訊問期日全體債權人皆未到庭，然均以書狀表示
    不同意聲請人免責，並主張聲請人有消債條例第133條、第1
    34條所定不予免責事由等語（見本院卷第57至60、45至46、
    47、51頁）。
四、經查：
㈠、債務人無消債條例第133條所定應不予免責之事由：
１、參消債條例第133條及其立法理由，本條於債務人之收入扣除
    自己及依法應受其扶養者所必要生活費用之數額後仍有餘額
    者，始有適用。是依上開規定，自應以本院裁定開始清算時
    （即110年7月30日）起迄裁定免責前，綜合考量認定債務人
    是否有「於清算程序開始後債務人有薪資、執行業務所得或
    其他固定收入，扣除自己及依法應受其扶養者所必要生活費
    用之數額後仍有餘額」，及「普通債權人之分配總額低於債
    務人聲請清算前二年間，可處分所得扣除自己及依法應受其
    扶養者所必要生活費用之數額」此二要件，以判斷其有無消
    債條例第133條之適用。
２、聲請人主張其自110年7月30日開始清算程序後，於110年12月
    至111年3月擔任房仲業短期兼差領薪資收入74,660元、於11
    1年9月1日擔任居服員，每月平均薪資約7,000元【計算式：
    （9,000＋5,000）÷2=7,000】，並領有親友現金資助8,000元
    、財團法人臺灣兒童暨家庭扶助基金會新北市分事務所補助
    3,400元、110年8月至111年8月領有兒少扶助合計54,626元
    、110年8月至111年9月領有兒福聯盟補助合計35,000元、11
    1年9月至111年11月領有低收入戶補助合計16,812元，合計1
    10年8月至111年11月收入為384,498元（計算式：薪資收入9
    5,660元＋親友資助128,000元＋兒少扶助54,626元＋家扶中心
    補助54,400元＋兒福聯盟補助35,000元＋低收入戶補助16,812
    元=384,498元），無領取其他政府補助等語，並有聲請人民
    事陳報二、八狀、財團法人臺灣兒童暨家庭扶助基金會新北
    市分事務所111年9月23日扶助家庭證明書、未成年子女名下
    之新莊幸福郵局郵政綜合儲金簿封面暨內頁、聲請人111年
    度各類所得扣繳暨免扣繳憑單、新北市政府社會局111年9月
    19日新北社助字第1111782208號函、勞動部勞工保險局111
    年9月20日保普生字第11110163310號函（見消債清卷第39頁
    、本院卷第75至107、111、41至43、55、67至68頁）為證，
    堪信聲請人此部分之主張為真。是聲請人自開始清算程序迄
    今之收入總額為384,498元。又聲請人主張其自開始清算程
    序後迄今，每月生活必要支出22,000元（包括個人必要生活
    支出1萬元、2名未成年子女扶養費12,000元，見本院卷附聲
    請人民事陳報九狀），核與消債條例第64條之2第1項、第43
    條第7項、消債條例施行細則第21條之1第3項規定相符，應
    為可採。是本件聲請人自本院裁定開始清算程序後有固定收
    入，並扣除其每月必要生活費用後仍有餘額32,498元【計算
    式：384,498－（22,000×16）＝32,498元】，符合消債條例第
    133條前段「法院裁定開始清算程序後，債務人有薪資、執
    行業務所得或其他固定收入，扣除自己及依法應受其扶養者
    所必要生活費用之數額後仍有餘額」規定。
３、本件聲請人係於110年1月18日具狀聲請調解，嗣經本院110年
    度消債清字第62號裁定於110年7月30日下午4時開始清算程
    序，而依聲請清算時之財產及收入狀況說明書所載，其聲請
    清算前二年（即108年1月18日至110年1月17日）每月收入約
    為378,605元【計算式：（親友現金資助8,000元/月×24月）
    ＋（2名未成年子女領取社會局弱勢兒童及少年緊急生活扶助
    、生活扶助、昌隆國小附幼補助學費、行政院補助合計186,
    605元）=378,605元，見消債清卷第39、123至125頁、本院
    卷第68至69頁】、必要生活支出為22,000元（包含個人必要
    生活支出1萬元、2名未成年子女扶養費12,000元，見本院卷
    附聲請人民事陳報九狀）。是聲請人聲請清算前2年間可處
    分所得扣除必要生活費用之數額後，已無餘額（計算式：37
    8,605元－22,000元/月×24月＜0），而本件普通債權人於清算
    程序中受配總額為51,328元（見清算執行卷第223至224頁）
    ，則本件債務人核與消債條例第133條所定本件普通債權人
    之分配總額低於債務人聲請清算前2年間，可處分所得扣除
    自己及依法應受其扶養者所必要生活費用之數額之要件不合
    。從而，本件債務人無消債條例第133條所定不予免責之情
    形，應堪認定。
㈡、債務人無消債條例第134條不免責之事由：
１、消費者依清算程序清理債務，於程序終止或終結後，為使其
    在經濟上得以復甦，以保障其生存權，除本條例另有不予免
    責之規定外，例如：第134條、第135條等，就債務人未清償
    之債務採免責主義，消債條例第132條立法理由參照。是消
    債條例係以免責主義為原則，不免責為例外，倘債權人主張
    債務人有消債條例第134條各款所定不免責之情事，即應由
    債權人就債務人有合於上開各款要件之事實，提出相當之事
    證證明之。然本院依職權請債權人表示意見，全體債權人均
    具狀表明不同意債務人免責等語，此有本院111年9月13日函
    、送達證書、債權人陳報債權、陳述意見狀（見本院卷第23
    、31至35、57至60、45至46、47、51頁）在卷可稽。
２、消債條例第134條部分：
⑴、參消債條例第134條修正理由，第2款所定不免責事由，須以
    債務人故意為該款所列行為，侵害債權人之權益為要件，爰
    修正該款，增列債權人受有損害，為該款不予免責之客觀要
    件。又為求明確，明定債務人主觀上須故意為之，法院始應
    為不免責之裁定。同條第4款所定不免責事由在避免債務人
    於其經濟狀況不佳之情形下，猶恣意揮霍、投機，並隨即聲
    請清算，使債權人無端受害。而為免過苛，法院依本款為不
    免責裁定，應以債務人於聲請清算前2年內，因消費奢侈商
    品或服務、賭博或其他投機行為，所負債務之總額，是否已
    逾聲請清算時無擔保及無優先權債務之半數為判斷，即為已
    足。又債務人違反同條第8款所列法定真實陳述、提出、答
    覆、說明、移交、生活儉樸、住居限制及協力調查等義務，
    必須造成債權人受有損害，或對於程序順利進行發生重大影
    響，法院始應為不免責之裁定。　　　　
⑵、債務人除清算程序所提出之資料外，並提出111年10月12日
　　民事陳報八狀陳明聲請清算前二年收入（見本院卷第68至69
    頁），且於111年10月12日訊問期日到院陳明110年聲請清算
    前2年（即108年1月18日至110年1月17日）迄今之支出如聲
    請清算時之書狀所載（見本院卷第66頁）。另就債務人110
    年聲請清算前2年迄今之財產及收入，除有聲請人財產及收
    入狀況說明書、債權人清冊、債務人清冊、財團法人金融聯
    合徵信中心查詢當事人綜合信用報告回覆書、全國財產稅總
    歸戶財產查詢清單、107至108年度綜合所得稅各類所得資料
    清單、勞工保險被保險人投保資料表暨明細、現戶全戶戶籍
    謄本、社福補助津貼明細、交通部公路總局報廢證明書、保
    戶往來參加人明細資料表（含帳號）、保管帳戶客戶餘額表
    、客戶存券異動明細表、投資人於各專戶無資料明細表、投
    資人於清算交割銀行未開戶明細表、臺灣嘉義地方法院109
    年度司執字第37871號執行公文封面、建物登記謄本、土地
    登記謄本、2名未成年子女現戶全戶戶籍謄本、社福補助津
    貼明細、107至108年度綜合所得稅各類所得資料清單、全國
    財產稅總歸戶財產查詢清單、中華民國人壽保險商業同業公
    會保險業通報作業資訊系統資料查詢結果表、聲請人民事陳
    報二、八狀、財團法人臺灣兒童暨家庭扶助基金會新北市分
    事務所111年9月23日扶助家庭證明書、未成年子女名下之新
    莊幸福郵局郵政綜合儲金簿封面暨內頁、聲請人111年度各
    類所得扣繳暨免扣繳憑單、（見調解卷第5至16頁、消債清
    卷第37、39、45、59至91、95至111、37、45至57、31頁、
    司執消債清卷第120至121頁、本院卷第75至107、111、67至
    68頁）等件為證，且經本院依職權函詢新北市政府社會局、
    勞動部勞工保險局之回覆結果（見本院卷第41至43、55頁）
    ，可見債務人已清楚向本院陳明其財務狀況，堪認債務人並
    無故意隱匿收入或有隱匿財產等情事。
⑶、又本院依職權調閱債務人自108年1月1日起至111年9月14日止
    入出境資訊連結作業資料，查無債務人出境之紀錄，此有其
    入出境資訊連結作業查詢結果在卷可稽（見本院限閱卷），
    是債務人不構成消債條例第134條第4款所規定之事由。
３、債權人既未具體說明或提出相當事證證明，依本院復查債務
    人並無有何消債條例第134條所列各款之不免責事由，自難
    認債務人有消債條例第134條各款所定之情事，則債權人所
    為前開主張，係屬無據。　　　
五、綜上所述，本件債務人既經本院為終結清算程序之裁定確定
    ，且查無消債條例第133條本文或第134條各款所定之不免責
    事由，則依消債條例第132條規定，本院自應以裁定免除債
    務人之債務。
中　　華　　民　　國　　111 　年　　12　　月　　14　　日
                民事第三庭  法　官　饒金鳳
以上正本係照原本作成。
如對本裁定抗告須於裁定送達後10日內向本院提出抗告狀，並繳
納抗告費新臺幣1,000元。
中　　華　　民　　國　　111 　年　　12　　月　　14　　日
                            書記官　廖美紅